【裁判字號】    89,小上,8
【裁判日期】    890726
【裁判案由】    拆屋還地
【裁判全文】
臺灣屏東地方法院民事判決  八十九年度小上字第八號
    上  訴  人  空軍總司令部
    法定代理人  甲○○
    訴訟代理人  周君強律師
    被  上訴人  乙○○○      .
    訴訟代理人  丙○○        .
右當事人間請求拆屋還地事件，上訴人對於中華民國八十九年二月十五日本院八十八
年度屏小字第二二五號第一審判決提起上訴，本院判決如左：
    主    文
原判決廢棄。
被上訴人應將坐落屏東市○○段七三一地號土地內如附圖所示編號Ａ部分面積六平方
公尺之地上建物拆除，並將土地返還上訴人。
第一、二審訴訟費用由被上訴人負擔。
    事    實
甲、上訴人方面：
一、聲明：求為判決如主文第一、二項所示。
二、陳述：除與原審判決書所載者相同茲予引用外，補稱：
（一）依最高法院四十五年台上字第九三一號判例之意旨，主張民法第七百九十六條
      之鄰地所有人知其越界而不即提出異議者，應就此事實負舉證責任，而本件被
      上訴人對於上訴人明知其越界建築之事實，迄未舉證，自無足為本條之抗辯；
      再被上訴人自認六十二年二月始向建商購得該土地及建物，是其又如何能在越
      界之始即知上訴人明知其建物越界而提出異議。原審就上訴人上開法律上及事
      實上之抗辯未置一詞，已屬判決不備理由，並有意違反上開法律及判例所示之
      證據法則。
（二）系爭建物坐落於營區外，上訴人自不可能於建商起造之初，即知建商有越界之
      事實，況此項舉證責任，依前開判例所示，亦應由被上訴人負擔。再者，被上
      訴人於買賣後即發覺該建物已遭法院查封，不得移轉登記，致迄今尚未取得建
      物權狀，仍屬違章建築，原應即向建商索賠或解除買賣契約，豈可向上訴人主
      張權利，焉符合公平正義及法治原則。
（三）上訴人於建築當時，並不知有越界建築情事，於系爭房屋建好後始知有越界建
      築情事，當時建商在營區外建整批房子出賣，上訴人不可能於建商建造之初即
      知有越界建築的事實。
三、證據：援用原審之證據方法。
乙、被上訴人方面：
一、聲明：求為判決駁回上訴。
二、陳述：除與原審判決書所載者相同茲予引用外，另稱：
    系爭土地上所蓋房子已有三十多年，確有越界六平方公尺。
三、證據：援用原審之證據方法。
    理    由
一、按應適用通常訴訟程序或簡易訴訟程序事件，而第一審法院行小額程序者，第二
    審法院得廢棄原判決，將該事件發回原法院。但第四百三十六條之八第四項之事
    件，當事人已表示無異議或知其違背或可得而知其違背，並無異議而為本案辯論
    者，不在此限。前項情形，應予當事人陳述意見之機會，如兩造同意由第二審法
    院繼續適用小額程序者，應自為判決，民事訴訟法第四百三十六條之二十六第一
    項、第二項定有明文，又按關於請求給付金錢或其他代替物或有價證券之訴訟，
    其標的金額或價額在新臺幣五十萬元以下者，得以當事人之合意適用小額程序，
    其合意應以文書證之，民事訴訟法第四百三十六條之八第四項亦定有明文。查本
    件請求拆屋還地之訴訟，依民事訴訟法第四百二十七條第一項之規定，本應適用
    簡易訴訟程序，雖原審誤行小額程序，惟兩造於本院審理時，業已合意繼續適用
    小額程序（見本院八十九年六月二十日準備程序筆錄），並為本案之言詞辯論，
    依前揭法條所示，本件訴訟仍應由本院依法自為裁判，合先敘明。
二、本件上訴人起訴主張其所管理之坐落屏東市○○段七三一地號面積０‧一二一一
    公頃之國有土地，遭訴外人鍾曾涼無權占用如附圖所示編號Ａ部分所示面積六平
    方公尺土地，興建門牌號碼光復路二一七巷五號之房屋一棟，並於六十二年間賣
    予被上訴人，被上訴人自應將其占用上訴人所管理之系爭土地部分之建物拆除並
    將所占用之土地返還上訴人；又上訴人於系爭建物興建之際，並不知系爭建物有
    越界建築之情事，於六十二年九月間知情後，立即向本院聲請查封系爭建物，當
    屬即時提出異議。而被上訴人則以系爭建物係於五十八年一月間興建，同年十一
    月間完工，其於六十二年五月間向建商鍾曾涼購得系爭建物，買賣契約並經法院
    公證，系爭房屋興建之初雖有越界，致部分建築物占用系爭土地，惟上訴人遲至
    四年後始查封系爭建物，自屬未即時提出異議，依法不得再請求被上訴人拆屋還
    地等語，資為抗辯。
三、按土地所有人建築房屋逾越疆界者，鄰地所有人如知其越界而不即提出異議，不
    得請求移去或變更其建築物，民法第七百九十六條前段定有明文，是土地所有人
    建築房屋如逾越疆界者，須符合該條規定之要件，鄰地所有人始負有容忍其使用
    之義務，倘鄰地所有人於房屋建成後，始知悉越界建築情事，即與該條之規定不
    符，土地所有人自得依民法第七百六十七條之規定，請求移去或變更該越界之建
    築物。次按土地所有人建築房屋逾越疆界者，鄰地所有人如知其越界而不即提出
    異議，不得請求移去或變更其建築物，固為民法第七百九十六條前段所明定，惟
    主張鄰地所有人知其越界而不即提出異議者，應就此項事實負舉證之責任，最高
    法院著有四十五年台上字第九三一號判例，可資參照。又所謂知其越界須鄰地所
    有人事實上知悉越界建築，方足當之，倘鄰地為法人所有者，則須其代表人或管
    理人知其情事，始能認為已知。
四、查上訴人主張其所管理之坐落屏東市○○段七三一地號面積０‧一二一一公頃之
    國有土地，遭訴外人鍾曾涼無權占用如附圖所示編號Ａ部分面積六平方公尺土地
    興建房屋，並將之賣予被上訴人，而上訴人於系爭建物興建之際，並不知系爭建
    物有越界建築之情事，於六十二年九月始知越界建築等情，業據其於原審提出土
    地登記簿謄本一件為證，亦經原審囑託屏東地政事務所派員實施測量，並製有勘
    驗筆錄及複丈成果圖附於原審卷足憑。而被上訴人對系爭房屋有越界建築情事並
    不爭執，雖辯稱上訴人遲至四年後始查封系爭建物，自屬未即時提出異議，惟迄
    未就上訴人知其越界而不即提出異議之情舉證以實其說，則其所辯即非可採，上
    訴人之主張應堪信為實在。
五、從而，上訴人本於所有權之作用，訴請被上訴人將系爭建物拆除並交還土地，於
    法即無不合，所訴應予准許。原審為上訴人敗訴之判決，容有未洽。上訴意旨指
    摘原判決不當，求予廢棄改判，為有理由，自應由本院予以廢棄，改判如主文第
    二項所示。
據上論結，本件上訴為有理由，依民事訴訟法第四百三十六條之三十二第二項、第四
百五十條、第七十八條，判決如主文。
中      華      民      國    八十九    年      七      月    二十六    日
                                    臺灣屏東地方法院民事第二庭
~B審判長法官  洪  有  川
~B法      官  賴  秀  雯
~B法      官  王  致  傑
右正本證明與原本無異。
不得上訴。
~B法院書記官  粘  嫦  珠
中      華      民      國    八十九    年      七      月    二十六    日


司法院資訊處製作；財團法人民間司法改革基金會備份。
